【裁判字號】    91,簡,370
【裁判日期】    920623
【裁判案由】    勞動基準法
【裁判全文】
臺北高等行政法院判決                              九十一年度簡字第三七○號
    原      告  台北國際商業銀行股份有限公司
    代  表  人  甲○○董事長.
    訴訟代理人  乙○○
    被      告  臺北市政府
    代  表  人  丙○○市長）.
    訴訟代理人  丁○○
右當事人間因勞動基準法事件，原告不服行政院勞工委員會中華民國九十一年一月十
七日台八十九勞訴字第○○○四七一一號訴願決定，提起行政訴訟，本院判決如左：
    主  文
原告之訴駁回。
訴訟費用由原告負擔。
    事  實
一、事實概要：
    原告僱用勞工二○九○人，經營銀行業，經被告所屬勞工局勞動檢查處於民國八
    十八年十一月三十日派員實施勞動檢查結果發現，原告使勞工鄭雅方於八十八年
    十月份延長工作時間超過五小時，僅給予二小時延長工時工資，違反勞動基準法
    第二十四條第一項規定，另發現原告未置備勞工人事處長黃展秀及營業部經理江
    宏仁出勤記錄，逐日記載勞工出勤情形，違反勞動基準法第三十條第三項規定，
    被告據此依同法第七十九條第一款規定各處罰鍰銀元二千元整，共計處罰鍰銀元
    四千元，合計新台幣（下同）一萬二千元，原告不服，提起訴願，原訴願決定機
    關就關於違反勞動基準法第二十四條規定部分撤銷，由被告另為適法之處分，其
    餘部分駁回，原告就違反勞動基準法第三十條第三項之部分猶表不服，遂向本院
    提起行政訴訟。
二、兩造聲明：
  (一)原告聲明：
    1.訴願決定及原處分就有關未備置人事處長、營業部經理出勤記錄違反勞動基準
      法第三十條第三項之處分均撤銷。
    2.訴訟費用由被告負擔。
  (二)被告聲明：
    駁回原告之訴。
三、兩造之爭點：原告之人事處長、營業部經理是否為勞動基準法所規定之勞工，因
    未備置出勤記錄而應依勞動基準法處以罰鍰？
  (一)原告主張之理由：
    1.按公司與經理人之關係通說為委任關係，而民法第五百五十三條規定「稱經理
      人者，謂有為商號管理事務，及為其簽名權利之人」；另「稱委任者，謂當事
      人約定一方委託他方處理事務，他方允為處理之契約」，民法第五百二十八條
      定有明文；而僱傭依民法第四八二條規定：「稱僱傭者，謂約定一方為他方服
      勞務，他方給付報酬之契約。」，前開契約形式上雖皆為勞務供給契約，惟本
      質上仍互有差異，即委任之特性為受任人依委任人之指示以自己之裁量權服勞
      務；僱傭之特性為受僱人服從雇主之指揮命令以給付勞務。另最高法院八十三
      年台上字第一○一八號民事判決：「按所謂委任，係指委任人委託受任人處理
      事務之契約而言。委任之目的在一定事務之處理。．．．得在委任人所授權範
      圍內，自行裁量決定處理一定事務之方法以完成委任之目的。僱用之目的，僅
      在受僱人單純提供勞務有如機械，對服勞務之方法毫無自由裁量餘地。兩者之
      內容及當事人間權利義務均不相同，．．．。而委任與僱傭性質不同，且無可
      兼而有之。」亦有相同見解；又勞工委員會八十三年五月十七日台八十三勞動
      一字第三四六九二號解釋函「事業單位之經理人依公司法而委任者，與事業單
      位為委任關係，其受任經營事業有較大自主權．．．，非屬勞動基準法上之勞
      工」，由上開法令判解可知無論依民法或依公司法委任之經理人均有一共通性
      ，即受任人對執行職務較一般勞工有較大自由裁量權，並非勞動基準法上之勞
      工；再就勞動基準法其立法政策，旨在提供勞動條件之最低標準，以保障弱勢
      勞工，故對勞工之定義，應採取限縮解釋，將有較大裁量權未具從屬性之經理
      人等勞動條件較佳之白領階級勞工予以排除始符立法目的，合先陳明。
    2.查原告人事處長及營業部經理之職務係憑其知識、經驗為原告公司管理其所屬
      部門之事務，在職務範圍內，得自行裁量決定處理事務之方法及有權為原告公
      司簽名，並對其負成敗之責，與一般所稱之勞工無自由裁量權有別；另依財政
      部發布之銀行負責人應具備資格條件準則第五條規定：銀行副總經理、總稽核
      、協理、總行經理應具備相當之資格條件，並應於充任後檢具有關資格文件，
      報財政部備查；更可證明該等人員實非勞動基準法之勞工身份，其身份資格符
      合首揭法令之規定屬委任經理人殆無疑義，又該等人員離職退休時所領取之退
      休金均非自原告提撥於中信局之勞工退休基金領取，而係自原告另為經理級以
      上主管提撥之職工退休基金中提領亦可為佐證。況原告公司就前開人員之任免
      有一定嚴謹之程序及條件，除依原告公司章程第三十三條提請董事會審定，並
      符合財政部規定之銀行負責人資格條件始予委任。絕非原訴願決定所稱章程之
      重要人事規定得隨意比附援引即得擴張、擴大解釋之，顯與常理有違，亦有損
      股東權益云云。反到是被告未善盡行政機關就該管行政程序就當事人有利及不
      利之情形，一律注意之義務，僅以文義形式認定原告章程第三十三條不包括其
      他經理人，明顯違反行政程序法第九條之規定。
    3.次查訴願決定亦引用民法五百二十八條委任之規定，並以「委任關係成立與否
      自應以有無一方委託他方處理事務及他方允為處理之意思表示為前提」，惟查
      被告自始未詢問人事處長及營業部經理有無允為原告處理事務之意思表示，當
      無從認定委任關係有無成立，詎被告完全無視於原告訴願所提理由，亦又違反
      前揭行政程序法第九條之規定；另訴願決定引用原告公司產業工會函稱各單位
      主管經理皆基層幹起，參加勞保云云，認定該等人員為勞工，惟參加勞保非必
      即為勞基法所稱之勞工，此由勞工保險條例第八條第一項第三款「雇主」亦得
      加入勞保之規定自明。
    4.末查原告工作規則第二十五條有關出勤規定：「員工應準時上下班，並於每日
      出退勤時親自打卡或簽到，惟單位主管者除外。」，該工作規則係依勞動基準
      法相關規定訂定，經董事會通過並報請主管機關核備後實施。性質上該工作規
      則係依法由主管機關核准，依最高行政法院八十九年度判字第三七三號裁判要
      旨：「科處行政罰之要件，在於行政義務之違反。如與個別行政處罰之構成要
      件合致之行為，係依據其他法令規定而為之者，該行為應不具有違反性義務性
      ，即不得科處行政罰。．．．。」之見解，原告未備置人事處長、營業部經理
      出勤記錄，亦係依行政機關核准之規定辦理，於法有據，應不得科處行政罰；
      另銀行同業主管人員亦均無備置出勤記錄，外商銀行甚至業務人員亦無備置出
      勤記錄，其原因同前揭說明，即該等人員對執行業務有相當自由裁量權，非屬
      勞基法所稱之勞工，亦未聞行政官署予以處分，被告實已違反行政程序法第六
      條行政行為不得為差別待遇之規定。
  (二)被告主張之理由：
    1.查原告僱用勞工二○九○人，經營銀行業，為經原訴願決定機關依勞動基準法
      第三條第一項第八款指定適用之行業。按「雇主應置備勞工簽到簿或出勤卡，
      逐日記載勞工出勤情形。．．．」、「有左列行為之一者，處二千元以上二萬
      元以下罰鍰：一、違反．．．、第三十條、．．．」為勞動基準法第三十條第
      三項、第七十九條第一款所明定，又「稱委任者，謂當事人約定，一方委託他
      方處理事務，他方允為處理之契約」、「公司得依章程規定置經理人，經理人
      有二人以上時，應以一人為總經理，一人或數人為經理。經理人之委任、解任
      及報酬，依左列規定定之．．．三、股份有限公司須有董事過半數同意。．．
      ．」、「公司經理人之委任、解任、調動，應於到職或離職後十五日內，將左
      列事項，向主管機關申請登記：一、經理人之姓名、職稱、住所或居所。二、
      經理人是否股東或董事。三、經理人到職或離職年、月、日。．．．」，為民
      法第五百二十八條、公司法第二十九條、第四百零二條所明定。再「事業單位
      之經理人依公司法所委任者，與事業單位為委任關係，其受任經營事業，擁有
      較大自主權，與一般受僱用勞工不同，故依公司法所委任負責經營事業之經理
      人，非屬勞動基準法上之勞工。」、「關於台北縣政府八一、一二、○四北府
      勞二字第四一九五九八號函請釋經理、總經理身份之認定，本會同意貴處所擬
      之處理意見；惟有關公司法第三十九條規定之公司副總經理、協理或副總經理
      等人員之身分，應依事實認定，如係委任關係，則不屬勞動基準法所稱勞工」
      為行政院勞工委員會八十三年五月十七日台（八十三）勞動一字第三四六九二
      號及八十二年一月十二日台（八十二）勞動一字第五二一七三號函釋在案，合
      先敘明。
    2.被告所屬勞工局勞動檢查處於八十八年十一月三十日派員實施勞動檢查，發現
      原告未備置人事處長黃展秀及營業部經理江宏仁之出勤紀錄，此為原告所不爭
      ，以原告違反勞動基準法第三十條第三項規定，據以八十八年十二月三十日府
      勞二字第八八○九二五五二○○號罰鍰處分書，課處罰鍰銀元二千元整。經查
      ，原告公司章程第三十三條規定，經董事會過半數同意任命之委任經理人，僅
      總經理一人、副總經理及協理若干人，且原告提供之董事會決議內容，審定含
      黃、江兩人在內的人事案內容，並無明確委任與否或解除委任與否之意思表示
      ，自無從認定雙方存有合意之委任契約關係，原告未明確提出黃、江兩人受委
      任之具體事證或文件，無法確認黃、江兩人屬原告之委任經理人，另被告認為
      為確保數銀行員工勞動權益，委任關係認定自應由書面文字資料從嚴認定，不
      可任由事業單位濫用民法五百五十三條默示授權委任規定，掩飾實質的僱傭關
      係，達成規避勞動法令之目的，故適用勞動基準法行業的委任契約關係，應參
      照民法第五百三十一條有關「委任法律行為，依法應以文字為之者，其處理權
      之授與，亦應以文字為之」的規定，提出委任關係的書面資料，按公司法第四
      ○二條（按現已修正刪除）有關「公司委任應於到職後十五日內，向主管機關
      申請登記」之規定，向經濟部辦理委任經理人之登記，原告無法提出兩人登記
      書面文件，實難認定雙方具備委任契約關係。再者，被告勞工局核備原告工作
      規則第二十五條單位主管出退勤可不打卡或簽到之內容，僅同意原告委任經理
      人可不依勞動基準法規定備置出勤紀錄，記載出勤狀況，非同意原告所有主管
      皆可不依法備置出勤紀錄，黃、江兩人既非屬原告之委任經理人，自應依法備
      置出勤紀錄，兩人未依法備置出勤紀錄，違法事實明確。
    理  由
一、原告僱用勞工二○九○人，經營銀行業，經被告所屬勞工局勞動檢查處於八十八
    年十一月三十日派員實施勞動檢查結果發現，原告使勞工鄭雅方於八十八年十月
    份延長工作時間超過五小時，僅給予二小時延長工時工資，違反勞動基準法第二
    十四條第一項規定，另發現原告未置備人事處長黃展秀及營業部經理江宏仁出勤
    記錄，逐日記載勞工出勤情形，違反勞動基準法第三十條第三項規定，被告據此
    各處罰鍰銀元二千元，共計處罰鍰銀元四千元（合計新台幣一萬二千元），原告
    不服，提起訴願，原訴願決定機關就關於違反勞動基準法第二十四條規定部分撤
    銷，由被告另為適法之處分，其餘部分駁回之事實，有被告八十八年十二月三十
    日府勞二字第八八○九二五五二○○號處分書及行政院勞工委員會九十一年一月
    十七日台八十九勞訴字第○○○四七一一號訴願決定書在卷可憑，堪信為真實。
    本件之爭點應為原告之人事處長、營業部經理是否為勞動基準法所規定之勞工，
    原告因未備置出勤記錄而經被告依勞動基準法處以罰鍰，是否合法有據？
二、按「雇主應置備勞工簽到簿或出勤卡，逐日記載勞工出勤情形。．．．」、「有
    左列行為之一者，處二千元以上二萬元以下罰鍰：一、違反．．．、第三十條、
    ．．．」為勞動基準法第三十條第三項、第七十九條第一款所明定，又「稱委任
    者，謂當事人約定，一方委託他方處理事務，他方允為處理之契約」、「公司得
    依章程規定置經理人，經理人有二人以上時，應以一人為總經理，一人或數人為
    經理。經理人之委任、解任及報酬，依左列規定定之．．．三、股份有限公司須
    有董事過半數同意。．．．」，為民法第五百二十八條、公司法第二十九條所明
    定。
三、經查，被告所屬勞工局勞動檢查處於八十八年十一月三十日派員至原告處所實施
    勞動檢查，發現未備置人事處長黃展秀及營業部經理江宏仁之出勤紀錄，此為原
    告所不爭執，亦有被告所屬勞工局勞動檢查處勞動條件檢查會談紀錄可證。次按
    委任契約關係之成立與否，依前述民法第五百二十八條規定，自應以有無一方委
    託他方處理事務及他方允為處理之意思表示為前提。而原告公司章程第七章係關
    於經理人之規定，共僅有第三十三條、第三十四條二條，其中第三十三條明文規
    定，該行提請董事會任命之委任經理人係總經理、副總經理以及協理若干人，且
    需經董事會過半數同意任命。因此，原告章程僅謂總經理、副總經理以及協理係
    屬委任經理人，由原告章程規定文義觀之，除該章程列舉之職位外，其他之經理
    尚不包括在其章程所定委任經理人之列。原告之人事處長、營業部經理亦非依公
    司法第二十九條規定依章程規定所置之經理人。又委任關係當事人之任何一方，
    得隨時終止委任契約（民法第五百四十九條第一項參照），原告人事處長、營業
    部經理與原告是否為僱傭關係，影響勞動基準法之適用，對勞工人事處長、營業
    部經理權益影響重大，原告於章程經理人章規定，既未將勞工人事處長、營業部
    經理列為經理人，因此原告之人事處長、營業部經理與公司法第二十九條規定之
    經理人並不相符。原告雖主張其人事處長及營業部經理之職務係憑其知識、經驗
    為原告公司管理其所屬部門之事務，在職務範圍內，得自行裁量決定處理事務之
    方法及有權為原告公司簽名，並對其負成敗之責，與一般所稱之勞工無自由裁量
    權有別云云。但查，台北國際商業銀行股份有限公司產業工會於八十八年八月十
    九日以北商工字第一一七號函訴願決定機關略以：該行各單位主管經理，皆從基
    層幹起，參加勞保，領取薪津，參與生產業務，對行員任免及勞動條件毫無決定
    權，僅董事長或董事會有此權力，並須服從雇主命令，與一般行員無異等語，有
    該函文附卷可稽。再依原處分卷附之原告董事會議決議所載，該次會議所提請審
    定之人事案人數達三十多名（包含首揭人事處長黃展秀及營業部經理江宏仁），
    且多數僅係中、低階主管之遷調降免與薪給之核定，並未有委任與否或解除委任
    與否之意思表示，不足以該資料認定人事處長、營業部經理與原告間為委任關係
    。又財政部發布之銀行負責人應具備資格條件，僅係就其規定銀行副總經理、總
    稽核、協理、總行經理應具備相當之資格為條件限制，至該等人員與原告之法律
    關係，仍應視其契約內容決定，尚不能以該等人員之任用有一定資格條件之限制
    ，即謂其係屬委任關係，再原告所指原告人事處長、營業部經理等人員離職退休
    時所領取之退休金均非自原告提撥於中信局之勞工退休基金領取，而係自原告另
    為經理級以上主管提撥之職工退休基金中提領一節，查該退休基金之提撥或領取
    ，應視原告勞工人事處長、營業部經理與原告之法律關係決定，而非由該提撥或
    領取之事實決定該等人員與原告之法律關係。至被告勞工局核備原告工作規則第
    二十五條規定單位主管出退勤可不打卡或簽到部分，僅係同意原告委任經理人可
    不依勞動基準法規定備置出勤紀錄，記載出勤狀況，並非同意原告所有主管皆可
    不依法備置出勤紀錄，業據被告陳明在卷。而原告勞工人事處長、營業部經理，
    依上開說明，既不足證明與原告之法律關係為委任關係，自應依法備置出勤紀錄
    。因此，亦不能據原告上開主張而為其有利之判斷。
四、綜上所述，依原告章程規定，原告人事處長、營業部經理並非章程所定委任經理
    人，因此其人事處長、營業部經理係非依公司法第二十九條規定依章程規定所置
    之經理人。原告所提出之證據資料亦不足以證明原告人事處長、營業部經理與原
    告為委任關係。從而被告以原告未置備勞工人事處長黃展秀及營業部經理江宏仁
    出勤記錄，逐日記載勞工出勤情形，違反勞動基準法第三十條第三項規定，依同
    法第七十九條第一款處罰鍰六千元，於法並無不合，訴願決定予以維持，亦屬妥
    適。原告主張前詞，請求撤銷訴願決定及原處分就有關未備置勞工人事處長、營
    業部經理出勤記錄違反勞動基準法第三十條第三項之處分，為無理由，應予駁回
    。
五、本件訴訟標的金額未逾十萬元，為適用簡易程序事件，本判決爰不經言詞辯論為
    之。
據上論結，本件原告之訴為無理由，爰依行政訴訟法第二百三十三條、第九十八條第
三項前段，判決如主文。
中      華      民      國    九十二    年      六      月    二十三    日
                           臺 北 高 等 行 政 法 院  第三庭
                                                    法  官  陳國成
右為正本係照原本作成。
本件以訴訟事件所涉及之法律見解具有原則性者為限，始得於本判決送達後二十日內
向本院提出上訴狀並表明上訴理由，如已於本判決宣示後送達前提起上訴者，應於判
決送達後二十日內補具上訴理由（均按他造人數附繕本），且經最高行政法院許可後
方得上訴。
中      華      民      國    九十二    年      六      月    二十五    日
                                                    書記官  王英傑


司法院資訊處製作；財團法人民間司法改革基金會備份。
